【裁判字號】    90,重上更(四),125
【裁判日期】    901213
【裁判案由】    殺人
【裁判全文】
臺灣高等法院花蓮分院刑事判決            九十年度重上更(四)字第一二五號
    上  訴  人  臺灣花蓮地方法院檢察署檢察官
    被      告  甲○○
    選任辯護人  張秉正
右列上訴人因被告殺人案件，不服臺灣花蓮地方法院八十四年度重訴字第六號中華民
國八十五年六月廿五日第一審判決（起訴案號：臺灣花蓮地方法院檢察署八十四年度
偵字第九七五號），提起上訴，經判決後，由最高法院第四次發回更審，本院判決如
左︰
    主  文
原判決撤銷。
甲○○殺人，處有期徒刑伍年。
鐵鎚壹支沒收。
    事  實
一甲○○於民國（下同）八十二年六月十七日凌晨三時許，在其位於花蓮縣花蓮市○
  ○路四十七號之住處客廳內，因故持其所有之鐵鎚敲擊其患有二級智障之女兒農秀
  蘭，致農秀蘭因此頭骨破裂，雖經送醫救治，仍因臚內出血不治死亡。案經臺灣花
  蓮地方法院檢察署檢察官偵查起訴。
    理  由
一訊據被告甲○○矢口否認右揭犯行，辯稱：當夜伊聽聞吵架聲而睡醒，見其妻農張
  英妹半蹲右手持鐵鎚敲擊農秀蘭頭部，伊見狀即上前搶下手中之鐵鎚，並用手壓住
  農秀蘭頭部傷口止血，旋即打電話呼叫救護車將農秀蘭送醫急救，並非伊殺害農秀
  蘭云云。
二惟查：
  (一)本案發生之時，僅被告、農張英妹、農秀蘭及農秀蘭之子袁寶駿等四人在場，此
    業據被告於卷附歷次偵審卷內陳明，而農秀蘭係被害人，袁寶駿時年僅二歲餘(
    七十九年八月十六日生 )，斷無涉案可能，是嫌疑者僅被告及農張英妹二人而已
    ，而農張英妹經鑑定屬中度智能不足者，其精神狀態已達精神耗弱之程度( 見臺
    灣花蓮地方法院八十二年度重訴字第五號卷附之臺灣省立花蓮醫院鑑定書 )，又
    農張英妹於前案即八十二年度偵字第三四二五號被訴殺害農秀蘭一案中，其於該
    案偵查及一、二審判中均堅稱僅持掃把打「妹妹」(即農秀蘭)，並無以鐵鎚打「
    妹妹」，並表示係被告持鐵鎚打「妹妹」( 臺灣花蓮地方法院八十二年度重訴字
    第五號、本院八十三年度上訴字第四三八號卷參照 )，而其於本件偵查中亦始終
    如是陳述，並無歧異，而其乃一精神耗弱之人，參以其於檢察官勘驗現場時，猶
    帶引檢察官至放置鐵鎚之空心磚，益見農張英妹當無飾詞狡辯之能力，且如係飾
    詞，亦無歷次所供均屬同一之可能，可認農張英妹上開陳稱堪予採信。
  (二)本件僅農張英妹、袁寶駿目擊兇案之經過，法醫陳瑞璋驗屍時，袁寶駿、農張英
    妹均指稱係被告持鐵鎚打被害人( 相驗卷第二十三頁法醫解剖報告案情簡述欄記
    載 )，警員楊士逵於第一審法院供稱：「我問袁童，媽媽是誰打的，小孩說是阿
    公打的」( 花蓮地方法院八十二年度重訴字第五號影本卷第三十五頁正面 )，警
    員于輝雄供稱：「我問農張英妹及袁寶駿時，二人均稱係甲○○打農秀蘭」( 同
    上卷第五十五頁反面 )，警員劉家彬供稱：「我有與小孩( 袁寶駿 )聊天，小孩
    說是阿公拿鐵鎚，奶奶拿掃把」( 同上卷第三十七頁正面 )各等語。且綜觀全卷
    ，袁寶駿先後六次指稱係被告持鐵鎚打被害人，雖農張英妹智能異常，袁寶駿於
    案發時年僅三歲，其等所供被告行兇之細節未能完全一致，然若所供述證據之一
    部分與基本事實相符，仍得資為斷罪之依據，非謂一有不符，即認其全部供述為
    不可採；其等就案發時所見而供稱被告持鐵鎚打被害人頭部、頸部之基本事實尚
    屬相符，且一為被告之妻，一為被告之孫，被告平日疼愛有加，其等二人當無可
    能無故為設詞誣陷被告之理，其等並非完全無判斷事理之能力，警訊所供之證詞
    ，距案發時間較近，尚可採信。雖彼等於嗣後之審理中又含糊其詞，不能明確指
    明被告行兇，實乃其等均為智障稚齡，記性不清，有以致之，自不能動搖其等警
    局初訊供詞之正確性。
  (三)被告於前案農張英妹偵審中，( 該案農張英妹無罪確定 )無論就發現農張英妹行
    兇經過、血跡擦拭、內衣染血原因均供述不一，且從未就其手指傷口及農秀蘭摔
    傷等情為陳述，此業於前案即原審八十二年度重訴字第五號及本院八十三年度上
    訴字第四三八號判決中載述綦詳，其供述矛盾、隱晦若此，顯係畏罪心虛。另被
    告固於前案審理時就其是否殺害其女之事，通過測謊鑑驗，並無不實反應，然斟
    酌被告已年邁，反應遲鈍，對測謊之儀器效用茫然無知，是否能正確測出殺害其
    女之實情及心理反應，已滋生疑義，是被告雖通過測謊鑑驗，並不能資為有利之
    認定，併予明。
  (四)綜上事證，堪認本件確係被告所為，其辯稱：係農張英妹所為，顯係畏罪飾卸之
    詞，不足採信，其犯行堪以認定。
三核被告所為，係犯刑法第二百七十一條第一項之殺人罪，審酌被害人為被告女兒，
  患有智障，而被告之妻亦屬智障，家境極不正常，異於一般家庭，且被告已年邁，
  行動不便，如科以重刑，有失情理，本院衡酌再三並參考最高法院本次發回意旨，
  被告之犯行足以引起社會一般大眾之同情，情堪憫恕，爰依刑法第五十九條減輕其
  刑。原審以證據不足諭知被告無罪，自有未洽，檢察官之上訴意旨，指摘原判決不
  當，核有理由，應予撤銷改判，爰審酌被害人患有智障為被告之女，及被告犯罪之
  手段等情，量處如主文第二項所示之刑。另被告持以行兇之鐵鎚一支，為被告所有
  ，乃供犯罪所用之物，且無證據證明確已滅失，併依法宣告沒收。
據上論斷，應依刑事訴訟法第三百六十九條第一項前段、第三百六十四條、第二百九
十九條第一項前段，刑法第二百七十一條第一項、第五十九條、第三十八條第一項第
二款，判決如主文。
本案經檢察官邱雲昌到庭執行職務。
中      華      民      國    九十      年    十二      月    十三      日
                                    審判長法官  吳  鴻  章
                                          法官  林  慶  煙
                                          法官  黃  永  祥
右正本證明與原本無異。
如不服本判決，應於送達後十日內，向本院提出上訴狀。其未敘述理由者，並應於提
出上訴狀後十日內向本院補提理由狀(須附繕本)。
                 書記官  吳  家  瑩
中      華      民      國    九十      年    十二      月    十三      日


司法院資訊處製作；財團法人民間司法改革基金會備份。
